【裁判字號】    97,訴,1125
【裁判日期】    971023
【裁判案由】    侵權行為損害賠償
【裁判全文】
臺灣高雄地方法院民事判決              97年度訴字第1125號
原      告  財團法人汽車交通事故特別補償基金
                      樓
法定代理人  己○○
訴訟代理人  辛○○
被      告  甲○○
被      告  庚○○○○○○○○.
上列當事人間侵權行為損害賠償事件，本院於民國97年10月9日
言詞辯論終結，判決如下：
    主  文
被告應連帶給付原告新台幣壹佰伍拾萬元及自民國九十七年五月
二日起至清償日止，按年息百分之五計算之利息。
訴訟費用由被告連帶負擔。
    事實及理由
一、本件被告甲○○經合法通知，未於言詞辯論期日到場，核無
    民事訴訟法第386 條所列各款情形，爰依原告之聲請，由其
    就被告甲○○部分一造辯論而為判決。
二、原告起訴主張：被告甲○○受僱於被告庚○○○○○○○○○（下簡稱被告許弘人）擔任司機載送冰塊，於民國96年5
    月26日10時40分許，駕駛車牌號碼3413-ME 號自用小貨車（
    下稱系爭車輛）執行職務，行經高雄縣梓官鄉○○○路61號
    前南向路口時，疏未注意超車時應保持半公尺以上之行車安
    全間隔並顯示左方向燈，不慎撞擊前方同向騎乘腳踏車之訴
    外人洪蔡月，洪蔡月因而人車倒地，傷重不治死亡。被告甲○○應負侵權行為之損害賠償責任。被告許弘人係被告甲○○之僱用人，應與被告甲○○連帶負侵權行為損害賠償責任
    。訴外人丙○○係洪蔡月之配偶、訴外人戊○○、乙○○、
    壬○○○、丁○○均係洪蔡月之子女，其中戊○○支出洪蔡
    月之喪葬費新台幣（下同）30萬元，洪東州等5 人亦因洪蔡
    月之死亡而受有精神上痛苦，丙○○得請求精神慰撫金60萬
    元、戊○○、丁○○、乙○○、壬○○○各得請求精神慰撫
    金50萬元。被告甲○○駕駛之系爭車輛於事故發生時，未投
    保強制汽車責任險，原告依強制汽車責任保險法第40條第1
    項第2 款之規定給付丙○○、戊○○、乙○○、壬○○○及
    丁○○補償金150 萬元，自得依同法第40條第2 項規定代位
    行使丙○○、戊○○、乙○○、壬○○○及丁○○對被告之
    損害賠償請求權，為此提起本訴等語，並聲明：被告應連帶
    給付原告150 萬元及自起訴狀繕本送達最後一個被告翌日起
    至清償日止，按年息百分之5 計算之利息。
三、被告庚○○○○○○○○○則以：被告甲○○同時受僱於原
    告及訴外人熊惠英即馬上送商行，負責同一業務，熊惠英已
    於本院97年度鳳調字第22號業務過失致死請求損害賠償事件
    中與戊○○、丁○○、乙○○、壬○○○成立調解，由熊惠
    應給付戊○○、丁○○、乙○○、壬○○○80萬元，原告應
    不得再向被告許弘人求償，況且被告甲○○為肇事者，完全
    未負起賠償責任，原告應向被告甲○○求償，此外，原告主
    張丙○○等5 人得請求之精神慰撫金共計260 萬元，顯屬過
    高等語為辯，並聲明：駁回原告之訴。
四、被告甲○○未於言詞辯論期日到庭，亦未提出書狀作何聲明
    或陳述。
五、兩造不爭執事實：
  (一)被告甲○○受僱於被告庚○○○○○○○○○擔任司機載送
    冰塊，於96年5 月26日10時40分許，駕駛系爭車輛執行職務
    ，行經高雄縣梓官鄉○○○路61號前南向路口時，疏未注意
    超車時應保持半公尺以上之行車安全間隔並顯示左方向燈，
    不慎撞擊前方同向騎乘腳踏車之洪蔡月，洪蔡月因而人車倒
    地，傷重不治死亡。
  (二)系爭車輛於事故發生時，未投保強制汽車責任保險，原告依
    強制汽車責任保險法第40條第1 項第2 款之規定於96年10月
    2日給付補償金150 萬元。
  (三)熊惠英即馬上送商行與戊○○、丁○○、乙○○、壬○○○
    於本院97年度鳳調字第22號業務過失致死損害賠償事件調解
    成立，由馬上送商行賠償80萬元，不包含強制汽車責任保險
    給付。
  (四)被告甲○○同時受僱於被告庚○○○○○○○○○及熊惠英
    即馬上送商行，負責同一載送冰塊之業務。
六、本件爭執事項：
  (一)原告能否代位丙○○、戊○○、丁○○、乙○○、壬○○○
    對被告請求損害賠償？
  (二)原告得代位請求之金額為何？原告請求被告連帶給付150 萬
    元有無理由？
七、得心證理由：
  (一)原告能否代位丙○○、戊○○、丁○○、乙○○、壬○○○
    對被告請求損害賠償？
  1.按特別補償基金於給付補償金額後，得代位行使請求權人對
    於損害賠償義務人之請求權，強制汽車責任保險法第42條第
    2 項前段訂有明文，此規定為法定代位權之規定。特別補償
    基金如已給付補償金，當然得代位行使請求權人對於損害賠
    償義務人之請求權。又按請求權人對損害賠償義務人之和解
    、拋棄或其他約定，有妨礙特別補償基金代位行使請求權人
    對損害賠償義務人請求權，而未經特別補償基金同意者，特
    別補償基金不受其拘束，同法第43條第1 項亦有明文。此規
    定之立法理由係為保障特別補償基金代位行使請求權人對損
    害賠償義務人請求權，不因請求權人與損害賠償義務人間簽
    訂和解、拋棄或其他約定致受妨礙而設。
  2.經查：系爭車輛於事故發生時，未投保強制汽車責任保險，
    原告依強制汽車責任保險法第40條第1 項第2 款之規定於96
    年10月2 日洪東州、戊○○、丁○○、乙○○及壬○○○死
    亡補償150 萬元之事實，固據其提出財團法人汽車交通事故
    特別補償基金補償金理算書、委託書為據。惟洪東州於96
    年9 月28日死亡，有個人基本資料在卷可憑。原告給付前述
    死亡補償金時，洪東州已死亡，是以，僅有戊○○、丁○○
    、乙○○、壬○○○受領原告給付之補償金150 萬，洪東州
    並未受領原告給付之上開死亡補償金。原告於給付補償金後
    ，僅得代位戊○○、乙○○、壬○○○及丁○○行使對被告
    之侵權行為損害賠償請求權，應可認定。
  3.被告許弘人雖辯稱戊○○、丁○○、乙○○、壬○○○與熊
    惠英即馬上送商行於本院97年度鳳調字第22號業務過失致死
    損害賠償事件調解成立，由馬上送商行賠償80萬元等語。然
    觀之該事件之調解筆錄，熊惠英給付戊○○、丁○○、乙○○、壬○○○80萬元，並不包括強制汽車責任保險理賠。，
    有調解筆錄在卷可憑（本院卷第12頁）。況且此項調解未經
    原告同意，依前述規定，原告自不受其拘束。被告許弘人抗
    辯原告不得再向被告請求云云，尚無可採。
  (二)原告得代位請求之金額為何？原告請求被告連帶給付150 萬
    元有無理由？
  1.按因故意或過失，不法侵害他人之權利者，負損害賠償責任
    ；受僱人因執行職務，不法侵害他人之權利者，由僱用人與
    行為人連帶負損害賠償責任；不法侵害他人致死者，對於支
    出醫療及增加生活上需要之費用或殯葬費之人，亦應負損害
    賠償責任；不法侵害他人致死者，被害人之父、母、子、女
    及配偶，雖非財產上之損害，亦得請求賠償相當之金額，民
    法第184 條第1 項前段、第188 條第1 項前段、第192 條第
    1 項及第194 條分別定有明文。
  2.被告應連帶負損害賠償責任：
  (1)被告甲○○受僱於被告庚○○○○○○○○○擔任司機載送
    冰塊，於96年5 月26日10時40分許，駕駛系爭車輛執行職務
    ，行經高雄縣梓官鄉○○○路61號前南向路口時，疏未注意
    超車時應保持半公尺以上之行車安全間隔並顯示左方向燈，
    不慎撞擊前方同向騎乘腳踏車之訴外人洪蔡月，洪蔡月因而
    人車倒地，傷重不治死亡之事實，已為兩造所不爭執，堪信
    為真實。
  (2)按汽車行駛時，駕駛人應注意車前狀況及兩車併行之間隔，
    並隨時採取必要之安全措施；汽車超車時前行車減速靠邊或
    以手勢或亮右方向燈表示允讓後，後行車始得超越。超越時
    應顯示左方向燈並於前車左側保持半公尺以上之間隔超過，
    行至安全距離後，再顯示右方向燈駛入原行路線。道路交通
    安全規則第94條第3 項、第101 條第1 項第5 款定有明文，
    被告甲○○領有駕駛執照，擔任送貨司機，並無不能注意之
    能事，竟疏於注意，違反上開規定而與騎乘腳踏車之洪蔡月
    發生擦撞，致洪蔡月人車倒地，傷重不治死亡，顯有過失，
    應可認定。且洪蔡月死亡與被告甲○○之過失行為間有相當
    因果關係，被告甲○○應負損害賠償責任，自屬無疑。又被
    告許弘人係被告甲○○之僱用人，被告甲○○因執行職務不
    法侵害他人權利，被告許弘人應與被告甲○○連帶負損害賠
    償責任，亦堪認定。
  3.戊○○等4 人得對被告請求之損害賠償金額：
  (1)喪葬費部分：戊○○因洪蔡月死亡已支出殯葬費約90萬元之
    事實，已據證人戊○○到庭證述明確（本院卷第70頁），亦
    為兩造所不爭執，堪信為真實。原告主張戊○○得對被告請
    求喪葬費30萬元，未逾戊○○實際支出喪葬費之範圍，應屬
    可採。
  (2)精神慰撫金：洪東州於原告給付補償金前已死亡，原告不得
    代位行使洪東州對於被告之精神慰撫金請求權，已如前述，
    故原告主張洪東州得對被告請求之精神慰撫金，自毋庸論述
    ，核先敘明。至於，戊○○等4 人係洪蔡月成年子女，洪蔡
    月因系爭交通事故死亡，戊○○等4 人突遭此重大喪親之痛
    ，精神自屬痛苦不堪。又查，戊○○係高職肄業，平時務農
    或擔任臨時工，每月薪資收入約1 萬元，名下無財產；丁○○係高中畢業，現無業、無收入，名下有汽車2 輛；乙○○
    係國小畢業，96年度執行業務所得共3,663 元，名下有汽車
    1 輛；壬○○○係國中畢業、家管，名下無財產；被告李正
    文係高職畢業，從事貨物運送業，96年度薪資收入33,83 元
    ，名下並無財產；被告許弘人擔任商號負責人，96年度營利
    所得42,937元，名下有投資價值5,000,000 元等事實，均為
    兩造所不爭執，並有稅務電子閘門財產所得調件明細表在卷
    可憑。本院審酌戊○○等4 人及被告之身分地位、經濟狀況
    及戊○○等4 人因頓失至親所受之痛苦等一切情狀，認戊○○等4 名子女各請求被告賠償精神慰撫金50萬元之範圍，尚
    屬合理。
  (3)戊○○對被告既有80萬之損害賠償請求權（喪葬費30萬元、
    精神慰撫金50萬元，共計80萬元），丁○○、乙○○、壬○○○各對被告有50萬元之損害賠償請求權，合計戊○○等4
    人得請求之金額為230 萬元，則原告於給付150 萬元之死亡
    補償金範圍內，依強制汽車責任保險法第42條第2 項規定，
    代位行使戊○○等4 人對於被告之損害賠償請求權，即屬有
    據，應予准許。
八、綜上所述，原告本於強制汽車責任保險法第42條第2 項及民
    法第184 條、第192 條第1 項、第194 條之規定，代位戊○○等4 人向被告請求給付150 萬元，為有理由。另按給付無
    確定期限者，債務人於債權人得請求給付時，經其催告而未
    為給付，自受催告時起，負遲延責任，為民法第229 條第2
    項前段所明定，故被告應自收催告時起，負遲延責任，原告
    請求就上開損害賠償額即150 萬元，自起訴狀繕本送達最後
    一個被告翌日即97年5 月2 日起算遲延利息，應屬有據。是
    原告請求被告連帶給付150 萬元及自97年5 月2 日起至清償
    日止，按年息百分之5 計算之利息，為有理由，應予准許。
九、據上論結，原告之訴為有理由，依民事訴訟法第385 條第1
    項前段、第78條、第85條第2 項，判決如主文。
中    華    民    國    97    年    10    月    23    日
                  民事第一庭    審判長法  官  朱玲瑤
                                      法  官  劉惠娟
                                      法  官  陳宛榆
正本係照原本作成。
如不服本判決，應於送達後20日內，向本院提出上訴狀並表明上
訴理由，如於本判決宣示後送達前提起上訴者，應於判決送達後
10日內補提上訴理由書（須附繕本）。
中    華    民    國    97    年    10    月    23    日
                                      書記官  曹德英


司法院資訊處製作；財團法人民間司法改革基金會備份。
